【裁判字號】    98,重訴,40
【裁判日期】    981125
【裁判案由】    塗銷抵押權設定登記
【裁判全文】
臺灣宜蘭地方法院民事判決              98年度重訴字第40號
原      告  金鶴育樂興業股份有限公司
法定代理人  丙○○
訴訟代理人  林國漳律師
被      告  甲○○
            乙○○
共      同
訴訟代理人  丁○○律師
複代理人    王家鋐律師
當事人間塗銷抵押權設定登記事件，本院於民國98年11月10日言
詞辯論終結，判決如下：
    主  文
被告應將原告所有坐落宜蘭縣羅東鎮○○段一二一之一、一二六
地號土地及其上同段一二一七建號建物，以宜蘭縣羅東地政事務
所民國八八年羅字第五一三七號收件，於民國八八年四月一日登
記，所設定最高限額抵押權新台幣陸仟萬元之抵押權（債權額比
例分別為百分之二五、百分之三五）予以塗銷。
訴訟費用新台幣貳拾柒萬捌仟貳佰元由被告負擔。
    事實及理由
一、原告主張：坐落宜蘭縣羅東鎮○○段121之1、126地號土地
    及其上同段1217建號建物（下稱系爭房地）為原告所有，原
    告於民國88年間為擔保被告甲○○、乙○○及第三人李美芳
    對於原告之股權，而向宜蘭縣羅東地政事務所（下稱羅東地
    政所）以88年羅字第5137號收件，於88年4月1日登記，設定
    最高限額新臺幣（下同）6000萬元之抵押權，前開3人之債
    權額比例分別為百分之25、35及40。嗣原告於93年2月26日
    與被告及李美芳等人簽立合約書（下稱系爭合約書），合約
    書第3、4條分別約定：「乙方（即被告甲○○、乙○○等人
    ）設定抵押金鶴育樂興業股份有限公司不動產新台幣陸仟萬
    元整，分期付款繳清後乙方應註銷抵押登記，並將公司股份
    轉讓甲方（即原告）。」、「甲方以分期付款方式清償乙方
    後，甲方積欠乙方一切債務均已清償，乙方不得追討。」，
    其中李美芳部分，原告業已清償完畢，李美芳並塗銷其部分
    之抵押權。而另被告甲○○、乙○○部分，原告之前尚分別
    積欠433,855元、418,846元，原告遂發律師函告知被告甲○
    ○、乙○○，願將433,855元及418,846元一次給付完畢，並
    催告被告甲○○、乙○○於催告函到達7日內備妥塗銷抵押
    權及股權轉讓之相關文件後，與原告聯繫並領取上開款項後
    ，塗銷抵押權，而被告2人亦委託律師函表示：「…今該公
    司既然委請國漳律師來函表示願意一次給付所有收購股權之
    尾款，則朱、周兩人自然會履行塗銷前揭抵押權之承諾。為
    此，特提供甲○○、乙○○女士銀行帳號之號碼（如附件所
    示），請貴大律師於取得公司同意後，惠將應給付之購買股
    權之尾款電匯給朱、周兩人，該兩人收受該款項後，當無條
    件提出塗銷另筆債務之抵押權設定擔保所須之文件、金鶴公
    司股票及收購股權之尾款擔保本票。」。原告嗣於98年4月2
    日分別匯款433,855元、418,846元予被告甲○○、乙○○，
    故原告已完全履行合約義務，被告甲○○、乙○○即應塗銷
    系爭抵押權，然原告催告被告甲○○、乙○○塗銷系爭抵押
    權登記，被告均置之不理，爰依所有權作用之法律關係訴請
    被告2人塗銷抵押權設定登記，並聲明：被告甲○○、乙○
    ○應將原告所有系爭房地，以羅東地政所88年羅字第5137號
    收件，於88年4月1日登記，所設定最高限額抵押權6000萬元
    之抵押權（債權額比例分別為百分之25、百分之35）予以塗
    銷。
二、被告則答辯如下：
（一）原告訴請塗銷抵押權之條件尚未成就，原告對於被告所負
      之合約義務，並未清償、履行完畢：
    1.原告逕以內容為：「…確有約定甲○○女士等人願意拋棄
      另筆債權之抵押權擔保，以換取金鶴育樂公司依約分期給
      付該股款之實質利益。今該公司（即原告）既然委請國漳
      律師來函表示願意一次給付所有收購股權之尾款…該兩人
      收受該款項後，當無條件提出塗銷另筆債務之抵押權設定
      擔保所須之文件、金鶴公司股票及收購股權之尾款擔保本
      票。」之律師函，認為系爭抵押權所擔保之債權業已清償
      、履行完畢。惟原告所匯款項433,855元、418,846元並非
      被告2人對原告之主張，而係原告自己計算所得，然其如
      何計算，原告隻字未提，而誘使被告以為尾款分別為433,
      855元、418,846元。
    2.系爭合約書所擔保之債務是否業已履行完畢，應以合約書
      所載之內容及實際清償之金額為準。依前開合約書附件第
      1頁記載，原告自93年3月8日起至付清為止，每月應還款
      被告等人500,000元，被告甲○○每月應取得102,743元，
      被告乙○○可取得96,246元，惟原告並未依約於93年6月
      匯入該期之付款額，有存摺明細表可稽，故在原告未清償
      此部分之款項前，被告無履行塗銷系爭抵押權之義務。
（二）原告另有遲延給付所生之利息未清償，該遲延所生之利息
      ，應屬系爭最高限額抵押權擔保之範圍：
    1.原告於94年11月16日起有遲延給付分期付款之情事，經被
      告甲○○將原告簽發擔保分期付款之本票，聲請本票裁定
      （參照本院94年度票字第605號裁定），而欲依法強制執
      行時，嗣被告與原告達成和解，於94年12月13日另行簽訂
      還款明細協議書，原告繼續履行該分期給付之約定。惟被
      告2人自94年11月16日起至94年12月13日止，因聲請本票
      強制執行其間所生之遲延給付利息，被告甲○○為10,749
      元（本票金額為2,515,151元，利息百分之6，共計26天之
      利息）；被告乙○○部分為41,563元（本票金額為9,724,
      800元，利息百分之6，共計26天之利息）。
    2.按「最高限額抵押權人就已確定之原債權，僅得於其約定
      之最高限額範圍內，行使其權利。前項債權之利息、遲延
      利息、違約金，與前項債權合計不逾最高限額範圍者，亦
      同。」，民法第881條之2明文規定。系爭抵押權最高限額
      為6000萬元，而被告甲○○及乙○○所擔保債權額之比例
      分別為百分之25及百分之35，故系爭抵押權對被告甲○○
      及乙○○所擔保之金額，分別為1500萬元及2100萬元。而
      原告向被告甲○○借款11,809,240元、向被告乙○○借款
      18,433,500元。綜上，原告向被告2人所借之金額及其所
      生之遲延利息，並未逾越系爭抵押權所擔保之金額，是上
      開之遲延利息應屬系爭抵押權所擔保之範圍。
三、原告主張，系爭房地為原告所有，原告於88年間為擔保被告
    甲○○、乙○○及第三人李美芳對於原告之股權，而設定最
    高限額6000萬元之抵押權，3人之債權額比例分別為百分之
    25、百分之35、百分之40。嗣原告於93年2月26日與被告甲
    ○○、乙○○及第三人李美芳等人簽立合約書，合約書第3
    、4 條分別約定：「乙方（即被告甲○○、乙○○等人）設
    定抵押金鶴育樂興業股份有限公司不動產陸仟萬元整，分期
    付款繳清後乙方應註銷抵押登記，並將公司股份轉讓甲方（
    即原告）。」、「甲方以分期付款方式清償乙方後，甲方積
    欠乙方一切債務均已清償，乙方不得追討。」，其中李美芳
    部分，原告業已清償完畢，李美芳並塗銷其部分之抵押權。
    又兩造於93年3月8日簽訂合約書，其內容記載原告自93年3
    月8日起至付清為止，每月應還款被告等人500,000元，被告
    甲○○每月應取得102,743元，被告乙○○可取得96,246元
    。再原告曾發律師函告知被告甲○○、乙○○，願將433,85
    5元及418,846元一次給付完畢，並催告於函到達7日內備妥
    塗銷抵押權及股權轉讓之相關文件後，與原告聯繫並領取上
    開款項後，塗銷抵押權，而被告2人亦委託律師函表示：「
    …今該公司既然委請國漳律師來函表示願意一次給付所有收
    購股權之尾款，則朱、周兩人自然會履行塗銷前揭抵押權之
    承諾。為此，特提供甲○○、乙○○女士銀行帳號之號碼（
    如附件所示），請貴大律師於取得公司同意後，惠將應給付
    之購買股權之尾款電匯給朱、周兩人，該兩人收受該款項後
    ，當無條件提出塗銷另筆債務之抵押權設定擔保所須之文件
    、金鶴公司股票及收購股權之尾款擔保本票。」，原告嗣於
    98年4月2日分別匯款433,855元、418,846元予被告之事實，
    業據提出系爭房地登記謄本、系爭合約書、李美芳塗銷同意
    書、兩造所發律師函、匯款單、台北市中山區調解委員會調
    解書為證，被告亦未予爭執，堪信屬實。
四、兩造爭點乃在：原告所有系爭房地所設定之系爭最高限額抵
    押權所擔保之債權，原告是否已經清償而履行完畢？即(一)原
    告是否尚有93年6月份之應分期付款額102,743元及96,246元
    未為給付？因而抵押債權尚未清償完畢？(二)原告是否於94年
    11月16日起，有遲延給付分期付款額？是否生有94年11月16
    日起至94年12月13日止之遲延利息？前開遲延利息是否為抵
    押權擔保之範圍？
五、得心證之理由：
（一）經查，原告曾於96年12月14日發律師函告知被告甲○○、
      乙○○：「…而另甲○○、乙○○部分迄今尚分別積欠43
      萬3,855元、41萬8,846元，本公司及本人願一次給付完畢
      ，為此爰煩貴律師函催甲○○與乙○○於文到七日內備妥
      塗銷抵押權及股權轉讓之相關文件後聯繫貴律師至貴律師
      處領取上開款項，並塗銷抵押權，否則即將上開款項提存
      於法院，並訴請塗銷抵押權。」等語（參見本院卷第20頁
      ）。被告2人於收受後，亦於96年12月21日委託律師函表
      示：「…今該公司既然委請國漳律師來函表示願意一次給
      付所有收購股權之尾款，則朱、周兩人自然會履行塗銷前
      揭抵押權之承諾。為此，特提供甲○○、乙○○女士銀行
      帳號之號碼（如附件所示），請貴大律師於取得公司同意
      後，惠將應給付之購買股權之尾款電匯給朱、周兩人，該
      兩人收受該款項後，當無條件提出塗銷另筆債務之抵押權
      設定擔保所須之文件、金鶴公司股票及收購股權之尾款擔
      保本票。」等語（參見本院卷第22頁），可見被告2人已
      然於前揭律師函內同意於原告給付所有收購股權之尾款後
      ，「無條件」提出供塗銷抵押權之文件；又原告於96年12
      月14日律師函明確記載尚積欠之尾款為433,855元、418,8
      46元，被告於函覆之內容對此並未提出保留意見，反而提
      供帳戶資料並表示如數付款後即無條件提出供塗銷抵押權
      之文件，益證被告已認可原告所主張兩造間分期繳納之尾
      款數額；被告豈可於原告繳納後再翻稱：「尚有93年6月
      份之應分期付款額102,743元及96,246元未為給付」，又
      「兩造間尚有自94年11月16日起至94年12月13日止之遲延
      利息」未給付？職此，被告固辯稱，其當時所稱係遭誤導
      云云，惟並未提出其係遭原告以何訊息、資料致解讀產生
      錯誤之相關事證，不足採信。
（二）被告又辯稱：依系爭合約書附件第1頁記載，原告自93年3
      月8日起至付清為止，每月應還款被告等人500,000元，被
      告甲○○每月應取得102,743元，被告乙○○可取得96,24
      6元，惟原告並未依約於93年6月匯入該期之付款額等語，
      固據提出存摺明細表為證，且觀諸該存摺明細表，應僅屬
      被告甲○○部分，另依上記載，於93年6月份並無如93年4
      月13日、93年5月13日、93年7月13日、93年8月13日、93
      年9月15日均有原告匯入102,743元之紀錄。然而，兩造除
      於93年2月26日立合約書約定分期還款事宜外，又分別於
      93年11月11日、94年12月13日重新約定償還明細，其中記
      載有「實還金額」、「欠款至8月底」、「93/9/8（或94/
      10/08）已償還」、「尚欠合計」等各欄位之數額，並約
      定接下來應還款分配之數額，有被告不爭執其形式上真正
      之明細表可稽，顯見在93年11月11日及94年12月13日均再
      經過兩造匯算並予確認已付款及未付款之債權數額，則原
      告倘未付93年6月款項，此該2次約定時亦會將此筆款項算
      入或提出爭執，兩造卻均未為之，嗣後仍分別書立93年11
      月11日及94年12月13日明細表，原告是否積欠該筆款項即
      屬可疑。且縱令原告確有遺漏該次匯款，然兩造既業已重
      立償還明細，則表示被告甲○○同意原告以此約定之款項
      清償，具有對先前債務達成和解之性質，依民法第737條
      規定：「和解有使當事人所拋棄之權利消滅及使當事人取
      得和解契約所訂明權利之效力。」，被告自不得再為爭執
      主張原告未付該筆款項。
（三）至於被告辯稱：原告於94年11月16日起有遲延給付分期付
      款額，並經被告聲請本票裁定乙節，經查，兩造對此曾於
      94年12月13日另立有還款協議，亦如前述，被告於協議中
      並未主張此部分之權利，本於相同之理由，亦同生民法和
      解之效力，應認被告已拋棄該部分之請求權。且查，依原
      告所提出由被告乙○○於95年4月20日委發之律師函，其
      亦表示：「…乙○○小姐雖曾於2005年11月間持金鶴育樂
      興業股份有限公司所簽發，票面金額新台幣九百七十二萬
      四千八百元之本票聲請法院就該公司財產強制執行…惟雙
      方已於同年12月13日就系爭本票所表彰之債務清償方法另
      行協議，並自是日起逐月履行該協議之內容，…」等語，
      有該律師函為證。復查，前開本票強制執行之聲請並經被
      告甲○○之夫林吉進於95年1月12日撤回聲請，並於民事
      撤回聲請狀載明「已達成和解」之文字，均顯示被告已拋
      棄此遲延利息之請求權。是被告辯稱，原告尚有遲延利息
      債務乙節，要屬無稽。
（四）基上，應認原告所有系爭房地所設定之系爭最高限額抵押
      權所擔保之債權，原告應均已經清償而履行完畢。被告辯
      稱原告尚未清償等語，難認正當。
六、經查，本件最高限額抵押權設定契約，約定事項登記為無權
    利存續期限、債務清償日期依照各個債務契約所約定之清償
    日期，本案不以本票到期日為清償日期，而是以不依約定繳
    納利息為清償日期。債務人負責更換到期本票，若不更換，
    則本票到期日為清償日期等情，業經本院調取系爭抵押權設
    定資料可參（見本院卷第38頁以下）。又依兩造於93年2 月
    26日與被告及李美芳等人簽立之系爭合約書第3、4條分別約
    定：「乙方（即被告甲○○、乙○○等人）設定抵押金鶴育
    樂興業股份有限公司不動產新台幣陸仟萬元整，分期付款繳
    清後乙方應註銷抵押登記，並將公司股份轉讓甲方（即原告
    ）。」、「甲方以分期付款方式清償乙方後，甲方積欠乙方
    一切債務均已清償，乙方不得追討。」。本件原告既已將系
    爭最高限額抵押權所擔保之債權尾款清償完畢而消滅，已如
    前述，則無既存之債權，且將來亦確定不再發生債權，依抵
    押權之從屬性，併依原告所有權之作用，抵押人即原告請求
    抵押權人即被告塗銷抵押權設定登記，即屬有據。
七、綜上所述，原告請求塗銷系爭抵押權登記，應予准許。本件
    事實已臻明確，兩造其餘之攻擊或防禦方法，及未經援用之
    證據，經本院斟酌後，認為與判決基礎之事實並無影響，均
    不足以影響本裁判之結果，自無庸一一詳予論駁之必要，併
    此敘明。
八、訴訟費用負擔之依據：民事訴訟法第78條。
中    華    民    國    98    年    11    月    25    日
                  臺灣宜蘭地方法院民事庭
                      法  官  郭淑珍
正本與原本無異。
如對本判決上訴，應於判決送達後20日內向本院提出上訴狀（須
附繕本）。
中    華    民    國    98    年    11    月    26    日
                      書記官  林慶生

司法院資訊處製作；財團法人民間司法改革基金會備份。
